臺中高等行政法院裁定
111年度聲字第11號
聲  請  人  反對烏日區前竹區段徵收自救會


代  表  人  張金城                                      

聲  請  人  廖萬慶                                      

            徐天佑                                     

相  對  人  內政部                               
代  表  人  徐國勇              
代  理  人  羅韵宣  律師
            吳任偉  律師
輔助參加人  臺中市政府                                 
代  表  人  盧秀燕              
上列當事人間都市計畫事件（本院110年度訴字第363號），聲請
人聲請法官迴避，本院裁定如下：
　　主  文
聲請駁回。
聲請訴訟費用由聲請人負擔。
　　理  由
按行政訴訟法第22條規定：「自然人、法人、中央及地方機
　關、非法人之團體，有當事人能力。」所謂非法人團體係指多
　數人所組成，雖未向主管機關辦理設立登記，但有一定之組織
  、名稱及目的，且有一定之事務所或營業所為其活動中心，並
  有獨立之財產，及設有代表人或管理人對外代表團體及為法律
  行為者而言。查聲請人反對烏日區前竹區段徵收自救會成立於
  民國106年間，係由臺中市烏日區前竹區段徵收範圍之多數居
  民組成，以反對烏日區前竹區段徵收為宗旨，會址設於臺中市
  烏日區前竹里ＯＯ路ＯＯ巷ＯＯ弄Ｏ號，由發起人張金城擔任會長，
  會員須繳納入會費新臺幣（下同）500元、年費500元，並設有
  出納、記帳及監察人，此有反對烏日區前竹區段徵收自救會章
  程、會員名冊、會議紀錄、開會簽到簿及費用支出收據等資料
  附卷為證（參見本院110年度訴字第363號卷三第49頁至第68頁
  ）。本院審酌聲請人反對烏日區前竹區段徵收自救會會員名冊
  達50餘人，係由多數人組成，雖未向主管機關辦理設立登記，
  但具有一定之組織、名稱及目的，且有一定之事務所為其活動
  中心，並有獨立財產，及設有代表人對外代表其團體，堪認聲
  請人反對烏日區前竹區段徵收自救會符合非法人團體之要件，
  而具有當事人能力。　　　　
按「遇有下列各款情形，當事人得聲請法官迴避：一、法官有
  前條所定之情形而不自行迴避者。二、法官有前條所定以外之
  情形，足認其執行職務有偏頗之虞者。」「（第1項）聲請法
  官迴避，應舉其原因，向法官所屬法院為之。（第2項）前項
  原因及前條第2項但書之事實，應自為聲請之日起，於3日內釋
  明之。」行政訴訟法第20條準用民事訴訟法第33條第1項、第3
  4條第1項、第2項定有明文。次按「民事訴訟法第33條第1項第
  2款規定法官有應自行迴避而不自行迴避以外之情形，足認其
  執行職務有偏頗之虞，據而聲請法官迴避者，應以法官對於訴
  訟標的有特別利害關係，或與當事人之一造有密切之交誼或嫌
  怨，或基於其他情形客觀上足疑其為不公平之審判者為其原因
  事實，若僅憑當事人之主觀臆測，或不滿意法官進行訴訟遲緩
  ，或認法官指揮訴訟欠當，則不得謂其有偏頗之虞。」亦有最
  高法院69年台抗字第457號判例可資參照。
聲請意旨略以：本院110年度訴字第363號都市計畫事件於111年
  5月11日在本院行準備程序，受命法官楊蕙芬闡明原告訴之聲
  明為撤銷原處分(被告108年9月24日台內營字第1080815820號
  函），範圍廣達99.244382公頃，惟原告僅能在受害範圍內行
  使公法上請求權，受命法官強詞誤導原告為超出請求權之聲明
  ，並暗示被告訴訟代理人主張：原告訴之聲明並未特定，請依
  職權駁回原告之訴等語，承審法官上述之闡明違背行政訴訟法
  第4條第1項請求權範圍，將造成原告起訴不合法，遭駁回起訴
  ，承審法官誤導原告，顯然有偏頗之虞，故聲請法官迴避，請
  求再行準備程序云云。
按行政訴訟法第105條第1項規定：「起訴，應以訴狀表明下列
  各款事項，提出於行政法院為之：一、當事人。二、起訴之聲
  明。三、訴訟標的及其原因事實。」其立法理由載明：「二、
  起訴，應表明訴之要素及其有關之原因事實，藉以確定訴訟羈
  束暨判決確定之效力範圍。爰……規定應以訴狀表明當事人、起
  訴之聲明、訴訟標的及其原因事實，俾資遵循。」同法第125
  條規定：「（第1項）行政法院應依職權調查事實關係，不受
  當事人主張之拘束。（第2項）審判長應注意使當事人得為事
  實上及法律上適當完全之辯論。（第3項）審判長應向當事人
  發問或告知，令其陳述事實、聲明證據，或為其他必要之聲明
  及陳述；其所聲明或陳述有不明瞭或不完足者，應令其敘明或
  補充之。」其立法理由記載：「二、行政訴訟因涉及公益，如
  行政法院就事實關係，須受當事人主張之拘束不能依職權調查
  ，將有害於公益，爰……規定行政法院應依職權調查事實關係，
  不受當事人主張之拘束。三、闡明權為審判長之職權，亦為其
  義務。為期發見真實，並使當事人在言詞辯論時有充分攻擊或
  防禦之機會，審判長自應行使闡明權，使當事人得為事實上及
  法律上適當完全之辯論，俾訴訟關係臻於明瞭……。四、審判長
  行使闡明權之方法，應向當事人發問、告知，令其陳述事實、
  聲明證據，或為其他必要之聲明及陳述；如當事人所聲明或陳
  述有不明瞭或不完足者，應令其敘明或補充之。」「……第125
  條……關於法院或審判長權限之規定，於受命法官行準備程序時
  準用之。」行政訴訟法第131條亦定有明文。所謂「聲明」乃
  當事人請求法院為如何裁判之意思表示，其內容必須具體、明
  確。而行政法院之判決，應本於當事人之聲明為之，如當事人
  之聲明有不明瞭或不完足者，審判長或受命法官應行使闡明權
  ，令當事人敘明或補充完足，俾使訴訟關係臻於明瞭。
本件聲請人雖指摘受命法官誤導原告為超出請求權之聲明，並
  暗示被告訴訟代理人回答原告訴之聲明並未特定，與被告裡應
  外合，違反行政訴訟法第4條第1項云云。惟查，核閱聲請人提
  出之本院110年度訴字第363號都市計畫事件111年5月11日準備
  程序筆錄，受命法官於該案原告（即本件聲請人）陳述訴之聲
  明後闡明：「本件訴之聲明是否更正為：訴願決定（行政院11
  0年12月15日院臺訴字第1100179745號）及原處分（被告108年
  9月24日台內營字第1080815820號函）均撤銷？訴訟上要爭執
  的是行政處分和訴願決定，若你們要堅持，法院也會尊重」等
  語（本院卷第19頁），並經本院調閱本院110年度訴字第363號
  全卷查核屬實（本院卷第49頁），可知受命法官係因聲請人之
  聲明未臻明確而行使闡明權，核屬法官行使職權、指揮訴訟程
  序進行之範疇，聲請人執此主張受命法官對其誤導，應屬其主
  觀之臆測。此外，聲請人復未提出其他能即時調查之證據，以
  釋明承審之受命法官對於上開事件之訴訟標的有何特別之利害
  關係，或與當事人之一造有密切之交誼或嫌怨等，客觀上足疑
  其為不公平裁判之原因事實，自難認有何應自行迴避而未迴避
  ，或執行職務有偏頗之虞之情事。本件核與聲請迴避之要件不
  符，其聲請自無從准許，應予駁回。
結論：本件聲請為無理由，應予駁回。
中　　華　　民　　國 　111 　年　   6 　 月　  16　　日
                臺中高等行政法院第二庭 
                          審判長法  官　劉  錫  賢
                                法  官  張  鶴  齡
                                法  官  林  靜  雯
以上正本證明與原本無異。
如不服本裁定，應於裁定送達後10日內以書狀敘明理由，經本院
向最高行政法院提起抗告（須依對造人數附具繕本）。
中　　華　　民　　國 　111 　年　   6 　 月　  16　　日
                                書記官　黃  毓  臻